臺灣嘉義地方法院民事判決　　　　　　　 99年度訴字第508號
原　　　告　賴國憲
訴訟代理人　劉意律師
複 代理 人　嚴天琮律師
被　　　告　莊忠雄兼被告莊林.
　　　　　　莊忠文兼被告莊林.
　　　　　　莊忠厚即被告莊林.
　　　　　　莊禮吉即被告莊林.
上列四人共同
訴訟代理人　莊聰得
被　　　告　賴武耀（即被告賴國欽之承受訴訟人）
　　　　　　賴嘉辰（即被告賴國欽之承受訴訟人）
上列當事人間請求分割共有物事件，經本院於民國100年4月29日
言詞辯論終結，判決如下：
    主  文
被告莊忠雄、莊忠文、莊忠厚、莊禮吉應就被繼承人莊林所有坐
落嘉義縣溪口鄉○○○段三五四地號土地，地目建，面積八四四
平方公尺，應有部分四分之一，辦理繼承登記。
兩造共有坐落嘉義縣溪口鄉○○○段三五四地號，地目建，面積
八四四平方公尺，同段三五五地號，地目建，面積二０一平方公
尺之土地合併分割如附圖一所示：代號１部分面積四二二平方公
尺，分歸被告莊忠雄、莊忠文及莊林繼承人（即莊忠雄、莊忠文
、莊忠厚、莊禮吉）取得，並按應有部分莊忠雄四分之一、莊忠
文四分之一、莊林繼承人（即莊忠雄、莊忠文、莊忠厚、莊禮吉
）二分之一比例保持共有，莊林繼承人（即莊忠雄、莊忠文、莊
忠厚、莊禮吉）並按應繼分比例保持公同共有；代號２部分面積
二六一平方公尺，分歸原告賴國憲取得；代號３部分面積三六二
平方公尺，分歸被告賴武耀、賴嘉辰取得，並按應有部分各二分
之一比例保持共有。
被告賴武耀、賴嘉辰各應補償原告賴國憲新臺幣參萬伍仟貳佰參
拾柒元。
訴訟費用新臺幣伍萬伍仟肆佰捌拾元，其中新臺幣肆仟壹佰參拾
伍元由被告莊忠雄、莊忠文、莊忠厚、莊禮吉連帶負擔，新臺幣
貳仟零陸拾捌元由被告莊忠雄負擔，新臺幣貳仟零陸拾捌元由被
告莊忠文負擔，新臺幣壹萬壹仟捌佰零貳元由被告賴武耀負擔，
新臺幣壹萬壹仟捌佰零貳元由被告賴嘉辰負擔，餘由原告負擔。
    事實及理由
一、被告賴武耀經合法通知，未於最後言詞辯論期日到場，核無
    民事訴訟法第386條所列各款情形，爰依原告聲請，由其一
    造辯論而為判決。又被告莊林於民國100年1月23日死亡，其
    中繼承人何莊蕊、鄭莊春年、許莊碧蓮已向本院為拋棄繼承
    ，由繼承人莊忠雄、莊忠文、莊忠厚、莊禮吉聲明承受訴訟
    ；被告賴國欽於同年2月14日死亡，由繼承人賴武耀、賴嘉
    辰聲明承受訴訟並登記為所有權人等情，有被告提出之繼承
    系統表、戶籍謄本及土地登記謄本等在卷可稽，並經調取本
    院100年度繼字第367號拋棄繼承案卷核閱明確，應予准許，
    合先敘明。
二、原告起訴主張：坐落嘉義縣溪口鄉○○○段354、355地號土
    地（下稱系爭土地）為兩造共有，應有部分如附表一所示。
    因系爭土地並無使用目的不能分割或以契約定有不分割期限
    之限制，又系爭土地業經共有持分超過二分之一同意合併分
    割，惟無法達成分割協議，爰依法請求判決合併分割如附圖
    一所示，被告賴國欽雖認若採原告分割方案，將來建屋有礙
    其房屋使用及出入，對風水亦有影響，堅持採拆除雙方建物
    之分割方案，然原告經濟困窘，收入有限，不可能再建新屋
    ，若被告賴國欽有能力建新屋，依原告之方案，其新屋之方
    位有多重選擇，亦面臨道路可供出入，無礙通行。又被告賴
    嘉辰雖主張原告之方案中，應將位於原告附圖二編號8建物
    之通路取消或寬度縮減，以免通路正對後方建物之大廳，然
    原告承諾日後就該通路不會建築建物或興建圍牆，僅會在地
    上劃線加以區隔，保留現況，並無通路正對大廳之情形，且
    原告需經由該通路至附圖二編號8放置農具、肥料等物品之
    倉庫，依附圖一方案計算，原告取得面積已有短少，如再縮
    減面積，影響原告權益更大，請依附圖一所示分割方案，原
    告減少取得之面積以鑑價補償，併就共有人莊林部分辦理繼
    承登記等情。
三、被告方面：
  (一)被告莊忠雄、莊忠文、莊忠厚、莊禮吉均表示願意合併分割
    ，就莊姓共有人部分維持共有，同意分割如附圖一所示，賴
    姓共有人如何分割無意見等情。
  (二)被告賴嘉辰同意合併分割，並同意與被告賴武耀維持共有，
    然不同意原告所提附圖一分割方案，認分得之土地地形不完
    整，不利建築，應依被告賴國欽生前主張之方案，即系爭35
    4地號土地由北至南依次分割為Ａ部分面積422平方公尺，由
    莊林繼承人、莊忠雄、莊忠文維持共有關係，由莊林繼承人
    取得1/2、莊忠雄取得1/4、莊忠文取得1/4。Ｂ部分面積211
    平方公尺，由被告賴武耀、賴嘉辰取得，Ｃ部分面積201平
    方公尺由原告取得。系爭355地號土地分割為Ｂ1部分面積90
    .5平方公尺，由被告賴武耀、賴嘉辰取得，Ｃ1部分面積110
    .5平方公尺由原告取得（下稱方案二），如此整體規劃，日
    後改建較為有利。又原告另有倉庫，並非經濟困窘，如因建
    物完整性而採原告附圖一方案，亦應修正就附圖二編號8建
    物前之通路取消或寬度縮減，以免分割界線正對被告大廳（
    下稱方案三）。本件之不動產估價報告書係就原告所提分割
    方案評估，附圖一分割方案對渠等不利，又需補償原告新臺
    幣（下同）70,474元，顯然不符公平原則等情。
  (三)被告賴武耀雖未於最後言詞辯論期日到場，惟據先書狀陳述
    ，分割意見同被告賴嘉辰所述。
四、按各共有人得隨時請求分割共有物。但因物之使用目的不能
    分割或契約訂有不分割之期限者，不在此限；又共有物分割
    之方法不能協議決定，法院得因任何共有人之聲請，命為分
    配；共有人部分相同之相鄰數不動產，各該不動產均具應有
    部分之共有人，經各不動產應有部分過半數共有人之同意，
    得請求合併分割，民法第823條第1項、第824條第2項、第6
    項分別定有明文。經查系爭土地為兩造共有，共有人應有部
    分如附表一所示，對於系爭土地以合併方式分割無異議等情
    ，業據原告提出土地登記謄本、同意書影本為證，又原告主
    張系爭土地無因物之使用目的不能分割或契約訂有不分割之
    期限，兩造復無法達成分割協議之事實，被告不爭執，堪認
    為真實，本件原告訴請合併分割系爭土地，應予准許。
五、按共有不動產之共有人中有人死亡者，他共有人請求分割共
    有物時，為求訴訟經濟起見，可許原告就請求繼承登記及分
    割共有物之訴合併提起，即以一訴請求該死亡之共有人之繼
    承人辦理繼承登記，並請求該繼承人於辦理繼承登記後，與
    原告及其餘共有人分割共有之不動產。查系爭354地號土地
    之共有人莊林於100年1月23日死亡，被告莊忠雄、莊忠文、
    莊忠厚、莊禮吉為其繼承人，已如上述，迄今均尚未就共有
    土地應有部分辦理繼承登記乙節，亦有土地登記謄本在卷可
    稽，依上開說明，原告請求上揭被告就被繼承人莊林所有系
    爭354地號土地應有部分辦理繼承登記，為有理由，應予准
    許，爰判決如主文第1項所示。
六、本院就分割方法，斟酌如下：
  (一)系爭土地略呈不規則梯形，東南及西南面有道路，西北面與
    鄰地相連，各共有人於系爭土地上建物坐落及使用情形，除
    附圖二編號7使用人為被告賴國欽，編號8至編號10使用人為
    原告外，其餘如附圖二所示等情，業據本院履勘現場，囑託
    嘉義縣大林地政事務所測量，有勘驗筆錄、複丈成果圖、地
    籍圖謄本及原告提供之現場照片在卷可資參佐。
  (二)原告主張如附圖一所示之分割方案，被告莊忠雄、莊忠文、
    莊忠厚、莊禮吉無意見；被告賴武耀及賴嘉辰則表示反對，
    並主張應採方案二或方案三之分割方式。本院審酌原告所提
    如附圖一所示分割方案，雖因兩造應有部分所限，致莊姓共
    有人建物無法完全坐落其分割取得位置，然兩造分配之土地
    已考量共有人占有建物位置，且均有面臨道路得以對外通行
    ，對兩造均為有利。又系爭土地上賴姓共有人所有之二樓Ｒ
    Ｃ磚造建物尚稱堅固完好，現仍供賴姓共有人居住使用中，
    被告賴國欽提出之方案二，賴姓共有人須拆除大半部之現有
    建物致令不堪居住，變動及爭議較大，而被告賴嘉辰方案三
    之分割方式，原告分得面積更少，且使原告附圖二編號8倉
    庫出入利用困難，恐生爭執，而原告亦已承諾該通路不會建
    屋或興建圍牆，僅在地上畫線區隔，保留現況，不會擋住被
    告建物大廳等情（見原告100年3月31日陳報狀及本院同年4
    月29日言詞辯論筆錄），本院審酌系爭土地之條件、臨路狀
    況、使用現狀、整體利用之效益、各共有人之利益、原告附
    圖一及被告賴國欽、賴嘉辰提出方案二、方案三之優劣及兩
    造之意願等情，認以附圖一所示分割方案分割系爭土地，應
    屬可採，爰分割如主文第2項所示。
七、按以原物為分配時，如共有人中有不能按其應有部分受分配
    者，得以金錢補償之。民法第824條第3項定有明文。本件依
    各共有人應有部分比例計算，原告分得面積減少50.5平方公
    尺，被告賴武耀及賴嘉辰分得面積增加50.5平方公尺，有附
    圖一之附表可稽，而雙方應找補之金額，業經本院函文嘉義
    縣市鑑定估價聯誼會囑託王明朝不動產估價師事務所鑑定估
    價，有估價報告書在卷可參。觀諸估價報告書所示，該事務
    所基於本件估價目的、價格種類，針對系爭土地進行產權、
    一般因素、區域因素、個別因素、不動產市場現況及勘估標
    的依最有效使用情況下，採用比較法及成本法進行評估，據
    以計算原告及被告賴武耀及賴嘉辰應有部分價值與分配價值
    之補償差額如附表二所示，其鑑估過程嚴謹，內容詳實客觀
    ，自得採為本件補償之依據，亦即被告賴武耀及賴嘉辰應各
    補償原告35,237元，共計70,474元，爰判決如主文第3項所
    示。
八、因分割共有物而涉訟，由敗訴當事人負擔訴訟費用顯失公平
    者，法院得酌量情形，命勝訴之當事人負擔其一部，民事訴
    訟法第80條之1定有明文。本件兩造係因分割系爭土地無法
    達成協議而涉訟，但各自所為之行為均為維護自身權益，揆
    諸上揭說明，按兩造於系爭土地之原應有部分比例負擔系爭
    土地分割之訴訟費用，並由賴姓共有人負擔上開鑑價之訴訟
    費用，尚屬妥適，爰依附表三及附表四計算並定訴訟費用分
    擔如主文第4項所示。
九、據上論結，原告之訴為有理由，依民事訴訟法第385條第1項
    前段、第78條、第80條之1、第85條第1項但書、第2項，判
    決如主文。
中    華    民    國   100    年    5     月    13    日
                  民事第三庭  法  官  陳端宜
以上正本係照原本作成。
如對本判決上訴須於判決送達後20日內向本院提出上訴狀。如委
任律師提起上訴者，應一併繳納上訴審裁判費。
中    華    民    國   100    年    5     月    13    日
                              書記官  馬嘉蓮
附表一：
┌──┬────┬────────┬─────────┐
│編號│登    記│    354地號     │    355地號       │
│    │所 有 人│（844平方公尺） │（201平方公尺）   │
├──┼────┼────────┼─────────┤
│1   │莊林    │ 四分之一       │                  │
├──┼────┼────────┼─────────┤
│2   │賴國憲  │ 四分之一       │二分之一          │
├──┼────┼────────┼─────────┤
│3   │莊忠文  │ 八分之一       │                  │
├──┼────┼────────┼─────────┤
│4   │莊忠雄  │ 八分之一       │                  │
├──┼────┼────────┼─────────┤
│5   │賴武耀  │ 八分之一       │四分之一          │
├──┼────┼────────┼─────────┤
│6   │賴嘉辰  │ 八分之一       │四分之一          │
└──┴────┴────────┴─────────┘
附表二：分割共有物土地市價及差額找補金額表
┌────┬─────┬─────┬──────┬──────┬───────┬───────┬─────┬────┐
│        │ 現所有人 │ 應有部分 │  持分面積  │  分配面積  │ 持分價值〔A〕│分配價值〔B〕 │ 超額分配 │分配不足│
│所有權人│（繼承人）│          │            │            │              │              │應提供補償│應受補償│
│        │          │          │（平方公尺）│（平方公尺）│    （元）    │    （元）    │ 〔B－A〕 │〔A－B〕│
├────┼─────┼─────┼──────┼──────┼───────┼───────┼─────┼────┤
│ 賴國憲 │同左      │311.5/1045│     311.5  │     261    │   1,325,779  │   1,255,305  │          │(70,474)│
├────┼─────┼─────┼──────┼──────┼───────┼───────┼─────┼────┤
│ 賴國欽 │賴武耀、賴│311.5/1045│     311.5  │     362    │   1,325,779  │   1,396,253  │   70,474 │        │
│        │嘉辰      │          │            │            │              │              │          │        │
├────┼─────┼─────┼──────┼──────┼───────┼───────┼─────┼────┤
│ 合  計 │          │  623/1045│     623    │     623    │   2,651,558  │   2,651,558  │   70,474 │(70,474)│
└────┴─────┴─────┴──────┴──────┴───────┴───────┴─────┴────┘
附表三：原應有部分比例及訴訟費用負擔比例
┌───┬─────┬────────────┬───────┬────┐
│編  號│登記所有人│   現所有人（繼承人）   │原應有部分及訴│ 備  註 │
│      │          │                        │訟費用負擔比例│        │
├───┼─────┼────────────┼───────┼────┤
│  １  │  莊  林  │莊忠雄、莊忠文、莊忠厚、│1045分之211   │訴訟費用│
│      │          │莊禮吉                  │（公同共有）  │連帶負擔│
├───┼─────┼────────────┼───────┼────┤
│  ２  │  莊忠雄  │同左                    │1045分之105.5 │        │
├───┼─────┼────────────┼───────┼────┤
│  ３  │  莊忠文  │同左                    │1045分之105.5 │        │
├───┼─────┼────────────┼───────┼────┤
│  ４  │  賴國憲  │同左                    │1045分之311.5 │        │
├───┼─────┼────────────┼───────┼────┤
│  ５  │  賴武耀  │同左                    │1045分之155.75│        │
├───┼─────┼────────────┼───────┼────┤
│  ６  │  賴嘉辰  │同左                    │1045分之155.75│        │
└───┴─────┴────────────┴───────┴────┘
附表四：訴訟費用計算書
┌────────┬───────────┬─────────────┐
│    項    目    │    金額（新臺幣）    │       備      註         │
├────────┼───────────┼─────────────┤
│裁判費          │      7,820元         │       由原告預納。       │
├────────┼───────────┼─────────────┤
│戶籍謄本規費    │         60元         │       由原告預納。       │
├────────┼───────────┼─────────────┤
│地政規費        │      2,550元         │       由原告預納。       │
│                │     10,050元         │                          │
├────────┼───────────┼─────────────┤
│土地鑑定估價費用│     35,000元         │       由原告預納。       │
├────────┼───────────┼─────────────┤
│合          計  │     55,480元         │                          │
├────────┴───────────┴─────────────┤
│備註：                                                              │
│1.土地鑑定估價費用應由原告賴國憲負擔17,500元，被告賴武耀、賴嘉辰負擔│
│  17,500元，即各負擔8,750元。                                       │
│2.本件扣除土地鑑定估價費用後之訴訟費用為20,480元（即55,480-35,000） │
│  ，依附表三訴訟費用負擔比例計算結果，應由原告賴國憲負擔6,105元，被 │
│  告莊忠雄、莊忠文、莊忠厚、莊禮吉連帶負擔4,135元，被告莊忠雄、莊忠 │
│  文分別負擔2,068元，被告賴武耀、賴嘉辰分別負擔3,052元（元以下四捨五│
│  入）。                                                            │
│3.綜上，本件訴訟費用55,480元，應由原告賴國憲負擔6,105元，被告莊忠雄 │
│  、莊忠文、莊忠厚、莊禮吉連帶負擔4,135元，被告莊忠雄、莊忠文分別負 │
│  擔2,068元，被告賴武耀、賴嘉辰分別負擔11,802元。                   │
└──────────────────────────────────┘